臺灣高等法院刑事判決
111年度上訴字第519號
上  訴  人  臺灣臺北地方檢察署檢察官
被      告  唐道軍




上列上訴人因被告詐欺等案件，不服臺灣臺北地方法院109年度
訴字第342號，中華民國110年11月25日第一審判決（起訴案號：
臺灣臺北地方檢察署108年度偵字第3129號、第11594號、第1490
2號、第22357號、第23538號），提起上訴，本院判決如下：
    主  文
上訴駁回。
    理  由
一、公訴意旨略以：被告唐道軍與同案被告黃岳鈞（經臺灣臺北
    地方法院另行審結）、少年呂○○（另案移送臺灣臺北地方法
    院少年法庭審理）、王鳴逸（另案通緝中）分別於民國107
    年3至6月間，加入真實姓名、年籍不詳、綽號「龍仔」、「
    小少」、「怪怪」之3人以上所組成以實施詐術為手段，具
    有持續性、牟利性之有結構性詐欺集團犯罪組織後，共同意
    圖為自己不法之所有，基於3人以上冒用政府機關及公務員
    名義詐欺取財及洗錢之犯意聯絡，由少年呂○○擔任「車手」
    ，被告唐道軍及同案被告黃岳鈞則負責該詐欺集團指派「車
    手」向被害人收取詐欺贓款及事後向「車手」收取詐欺款項
    上繳業務（俗稱「收水」），自107年4月13日起至6月11日
    止，假冒為黃敏昌檢察官致電告訴人周青來（已於107年12
    月27日死亡），向周青來誆稱周青來涉嫌詐領健保費之刑事
    案件目前在偵查中，須將存款委託監管，且為協助打擊違反
    銀行法大額借貸之人，須周青來將名下資產轉換為金錢並委
    託保管，待案件偵結後即可返還云云，並旋於107年4月16日
    上午傳真由該詐欺集團之成員在不詳時間、地點將盜刻之「
    臺灣臺北地方法院檢察署印」、「台灣台北地方法院印」、
    「檢察官黃敏昌」、「書記官康敏郎」印章蓋用在「臺灣台
    北地方法院檢察署強制性資產凍結執行書」、「臺灣台北地
    方法院檢察署傳票」、「台北地檢署公證科收據」等文件上
    ，足令一般人誤信係公務員職務上製作之文書之方式所偽造
    之公文書中之「臺灣台北地方法院檢察署強制性資產凍結執
    行書」與周青來而行使之，足以生損害於臺灣臺北地方檢察
    署及臺灣臺北地方法院對於印信管理之正確性，致周青來陷
    於錯誤，遂於107年4月24日晚間，撥打詐欺集團所提供之向
    志強名下門號0000000000號行動電話與真實姓名、年籍不詳
    、自稱「葉代書」之成年人聯絡，並在謝宛蓉（所涉詐欺、
    重利部分，經臺灣臺北地方檢察署檢察官108年度偵字第312
    9號不起訴處分）仲介下，周青來因此於107年4月30日、5月
    24日，先後將其名下坐落新北市○○區○○路00巷0號2樓之不動
    產設定抵押予錢宗源（所涉詐欺、重利部分，經臺灣臺北地
    方檢察署檢察官108年度偵字第3129號不起訴處分）做為借
    款之擔保品及出售予錢宗源。而黃岳鈞、少年呂○○於107年4
    月30日上午11時30分許，至新北市○○區○○路00巷0號2樓周青
    來之住處，由少年呂○○持交上開偽造之「台北地檢署公證科
    收據」1紙與周青來而行使之，據以向周青來收取現金新臺
    幣（下同）421萬5,000元。少年呂○○得款後，將款項放置在
    捷運大坪林站男廁內之方式交給黃岳鈞，王鳴逸再指示黃岳
    鈞前往位於桃園市蘆竹區六福路之高爾夫球店旁，將款項全
    數交給被告唐道軍，黃岳鈞、少年呂○○則從中分別獲取4萬
    元、8萬元之報酬。因認被告涉犯刑法第216條、第211條之
    行使偽造公文書及同法第339條之4第1項第1款、第2款之加
    重詐欺取財、違反洗錢防制法第2條第2款而犯同法第14條第
    1項之洗錢及違反組織犯罪防制條例第3條第l項後段之參與
    犯罪組織等罪嫌等語。
二、按犯罪事實應依證據認定之，無證據不得認定犯罪事實；不
    能證明被告犯罪者，應諭知無罪之判決，刑事訴訟法第154
    條第2項、第301條第1項分別定有明文。而所謂認定犯罪事
    實之證據，係指足以認定被告確有犯罪行為之積極證據而言
    ，該項證據自須適合於被告犯罪事實之認定，始得採為斷罪
    資料。且刑事訴訟上證明之資料，無論其為直接或間接證據
    ，均須達於通常一般之人均不致有所懷疑，而得確信其為真
    實之程度，始得據為有罪之認定，若其關於被告是否犯罪之
    證明未能達此程度，而有合理懷疑之存在，致使無從形成有
    罪之確信，根據「罪證有疑、利於被告」之證據法則，即不
    得遽為不利被告之認定，最高法院53年台上字第656號、29
    年上字第3105號、76年台上字第4986號判例意旨參照。次按
    刑事訴訟法第161條已於91年2月8日修正公布，其第1項規定
    ：檢察官就被告犯罪事實，應負舉證責任，並指出證明之方
    法。因此，檢察官對於起訴之犯罪事實，應負提出證據及說
    服之實質舉證責任。倘其所提出之證據，不足為被告有罪之
    積極證明，或其指出證明之方法，無從說服法院以形成被告
    有罪之心證，基於無罪推定之原則，自應為被告無罪判決之
    諭知，最高法院92年台上字第128號判例意旨參照。
三、公訴意旨認被告唐道軍涉犯刑法第216條、第211條之行使偽
    造公文書及同法第339條之4第1項第1款、第2款之加重詐欺
    取財、洗錢防制法第2條第2款而犯同法第14條第1項之洗錢
    及組織犯罪防制條例第3條第l項後段之參與犯罪組織等犯嫌
    ，無非係以：㈠同案被告黃岳鈞於警詢及偵查中之供述；㈡少
    年呂○○於警詢之供述；㈢告訴人周青來於警詢之指訴；㈣扣案
    之臺灣台北地方法院檢察署強制性資產凍結執行書、臺灣台
    北地方法院檢察署傳票、台北地檢署公證科收據、台北監管
    處假扣押申請報告書各1份、偽造之台北監管處假扣押申請
    報告書（107年5月14日）、台北地檢署公證科收據（107年5
    月14日）各1紙，其主要論據。
四、訊之被告唐道軍堅決否認有何刑法第216條、第211條之行使
    偽造公文書、同法第339條之4第1項第1款、第2款之加重詐
    欺取財、洗錢防制法第2條第2款而犯同法第14條第1項之洗
    錢及組織犯罪防制條例第3條第l項後段之參與犯罪組織之犯
    行，辯稱：當天我的車子應該是借給別人開，黃岳鈞說他把
    錢放到我的車上，但他應該沒看清楚開車的人是誰，因為我
    的車子借給很多人開等語。經查：
　㈠同案被告黃岳鈞、少年呂○○於107年4月30日上午11時30分許
    ，至新北市○○區○○路00巷0號2樓周青來之住處，由少年呂○○
    持交上開偽造之「台北地檢署公證科收據」1紙與周青來，
    據以向周青來收取現金4,215,000元。少年呂○○得款後，將
    款項放置在捷運大坪林站男廁內之方式交給黃岳鈞，黃岳鈞
    再依王逸鳴指示前往桃園市蘆竹區六福路之高爾夫球用具店
    旁，將款項全數交與某駕駛銀色小客車之人，黃岳鈞、少年
    呂○○則從中分別獲取4萬元、8萬元之報酬等事實，為被告唐
    道軍於原審審理時所不爭執（見原審卷㈠第161頁），核與證
    人即告訴人周青來於警詢時之指述；證人即同案被告黃岳鈞
    及少年呂○○於警詢、偵訊及原審審理時之證述大致相符（見
    A卷第9頁至第17頁、第79頁至第84頁、第111頁至第114頁、
    第119頁至第124頁、第134頁至第135頁、第564頁、D卷第10
    6頁至第109頁、第152頁至第153頁、原審卷㈠第425頁至第43
    5頁），復有扣案之偽造「台北地檢署公證科收據」在卷可
    佐（見A卷第157頁），是此部分事實，首堪認定。
　㈡惟按具有共犯關係之共同被告之自白或其他不利於己之陳述
    ，或其以證人身分所為之證述，縱與待證事實完全相合，仍
    須有補強證據以擔保該共犯陳述之真實性，始得採為斷罪之
    依據。而此所謂補強證據，係指除共犯之自白外，其他足以
    證明其關於犯罪事實供述真實性之別一證據而言；又該項補
    強證據，固不以證明該犯罪事實構成要件之全部事實為必要
    ，然仍須與共犯所為犯罪事實之供述具有相當度之關聯性，
    足以使一般人對其供述無合理之懷疑存在，而得確信其所述
    為真實者，始足當之（最高法院110年度台上字第2815號判
    決意旨參照）。至於共犯供述或證詞前後次數多寡、內容是
    否一致、有無重大矛盾、指述堅決與否及態度是否肯定，僅
    足為判斷其供述或證詞有否瑕疵之參考，仍屬自白之範疇疇
    ，而其與他被告間之關係如何、彼此交往背景、有無重大恩
    怨糾葛等情，既與所述他被告參與該共同犯罪之真實性判斷
    無涉，均不足藉以補強及擔保其自白為真實之證明力（最高
    法院109年度台上字第5122號判決意旨參照）。
　㈢經查，同案被告黃岳鈞於警詢時供稱：我於107年4月30日在
    大坪林捷運站男廁內收取少年呂○○所放置之4,215,000元後
    ，搭乘計程車前往桃園市蘆竹區六福路上的巔峰高爾夫球用
    具店旁的山坡，在那邊等綽號「小唐」的唐道軍來跟我領錢
    ，唐道軍是獨自一人駕駛一台銀色舊款的TIIDA來，然後唐
    道軍就直接載我離開回到我蘆竹區光明路的租屋處附近，他
    就離開。分潤模式是王逸鳴會交代唐道軍收錢時，現場就直
    接給我現金，然後再由我給下面的車手，本件我拿到4萬元
    、少年呂○○拿到8萬元等語（見A卷第12頁至第13頁、第17頁
    、D卷第107頁）；嗣於檢察官偵訊時供稱：107年4月30日少
    年呂○○在被害人住處拿到被害人的款項後，跟我約在捷運站
    的廁所交錢，我在廁所拿到錢後就從新店坐計程車去找唐道
    軍，他跟我約在六福路的高爾夫球店，我到那邊時他就在那
    邊了，錢當時是用牛皮紙袋裝著，錢是綑起來的，一綑100
    萬元，大概400多萬元，我就把錢交給他，他當場就拿12萬
    元現金給我，後來他就載我回去等語（見A卷第564頁）；復
    於原審審理時證稱：107年4月30日我在捷運站收錢後，就搭
    計程車到蘆竹區某高爾夫球用具店旁，看到一台銀色日產的
    車，我就把錢放上車子後座，我有稍微瞄到車上有一個人坐
    在前座，但他沒跟我說話，然後我就離開了，我不知道我是
    不是把錢交給唐道軍。錢是王逸鳴叫我放到車上的，我從新
    店坐計程車到蘆竹的途中，我就把我應得的報酬拿出來。我
    在警詢及偵訊時會講是交給唐道軍的原因，是當時我只要有
    詐欺案件我都講唐道軍，但事實上本案是我剛開始做詐欺時
    的案件，我是在後來的案件將錢交給唐道軍時，才發現他也
    在做詐欺集團等語（見原審卷㈠第425頁至第432頁）。由上
    可知，同案被告黃岳鈞歷次之證述，就何人先到蘆竹區某高
    爾夫球用具店，如何從蘆竹區某高爾夫球用具店回到租屋處
    ，報酬係由其自取或被告交付，以及是否將錢交給被告唐道
    軍等情，仍有諸多前後不一之處，在無相當之補強證據下，
    即難遽採。　
　㈣至少年呂○○於警詢及原審審理時均證述：黃岳鈞拿到錢後就
    自己搭計程車走了，我獨自搭計程車到台北車站再搭火車回
    到桃園，黃岳鈞沒有跟我說要他拿到錢後要把錢交給誰，我
    也沒有印象黃岳鈞拿到錢後，是不是把錢交給唐道軍等語（
    見A卷第81頁、原審卷㈠第434頁），是由證人即少年呂○○之
    證述，亦無法作為黃岳鈞將本案收取之4,215,000元交付與
    被告之補強證據。再依起訴書所舉告訴人於警詢時之證述、
    扣案之臺灣台北地方法院檢察署強制性資產凍結執行書、臺
    灣台北地方法院檢察署傳票、台北地檢署公證科收據、台北
    監管處假扣押申請報告書各1份、偽造之台北監管處假扣押
    申請報告書（107年5月14日）、台北地檢署公證科收據（10
    7年5月14日）各1紙等證據，僅能證明告訴人遭詐欺後有將
    錢交付與少年呂○○，以及少年呂○○有交付偽造之「台北地檢
    署公證科收據」1紙與告訴人之事實。惟尚不足以作為補強
    被告唐道軍曾向黃岳鈞收取4,215,000元，及為上開行使偽
    造公文書、加重詐欺取財、一般洗錢與參與犯罪組織犯行之
    證明。
　㈤至同案被告黃岳鈞所有並用於107年間聯繫詐欺集團之5支手
    機，經原審送鑑進行數位採證，其中3支因無法開機無法鑑
    定，其餘均未能擷取對話紀錄資料庫，致無法解析對話紀錄
    ，而未能獲取被告唐道軍與同案被告黃岳鈞間之通訊軟體對
    話紀錄，此有內政部警政署刑事警察局110年6月3日刑研字
    第1100039004號函暨數位鑑識報告可佐（見原審卷㈡第295頁
    至第305頁）。準此，起訴意旨認為被告涉嫌本案犯行，無
    非單憑共犯即同案被告黃岳鈞之證述，惟對於有無其他人目
    睹黃岳鈞將款項交給被告，被告收取款項時駕駛之車輛車號
    為何，車輛與被告之關聯性，以及被告與黃岳鈞間有無聯繫
    等補強證據，均屬闕如，仍難單憑黃岳鈞曾於警詢及偵訊之
    證述，而在無其他客觀補強證據下，遽論被告上開犯行。
五、綜上所述，公訴意旨認被告涉犯前揭罪嫌所憑之證據，尚未
    達於通常一般之人均不致有所懷疑而得確信其為真實之程度
    ，揆諸前揭判決意旨，自應為被告無罪之諭知。
六、駁回上訴之理由 
　㈠原審審理後，認檢察官所提證據，尚不能證明被告涉犯公訴
    意旨所指犯行，而對被告為無罪之諭知，經核並無違誤，應
    予維持。
　㈡檢察官上訴意旨略以：⑴同案被告黃岳鈞於警詢時供稱：其將
    上開4,215,000元款項交予被告唐道軍，並於檢察官偵訊時
    證述：「是，筆錄實在（警詢筆錄），是我看過後親簽」、
    「我在廁所拿到錢後就從新店坐計程車去找唐道軍」，並於
    檢察官提示被告唐道軍照片後，訊問黃岳鈞所指涉本案犯行
    之人，黃岳鈞亦證述「是」等語，參以黃岳鈞於警詢、檢察
    官偵訊時，較少權衡利害得失或受他人之干預，與審判後翻
    異之詞，應較為為可信。⑵另觀之黃岳鈞於原審審判時之證
    詞：「我在警詢及偵訊時會講是交給唐道軍的原因是，當時
    我只要有詐欺案件我都講唐道軍，但事實上本案是我剛開始
    做詐欺時的案件，我是在後來的案件將錢交給唐道軍時，才
    發現他也在做詐欺集團」等語，是其於原審審判中之證述並
    無任何邏輯，且時序多有矛盾，顯屬事後幫助被告脫罪而為
    臨訟迴護之詞等語。
　㈢經查，原判決說明本案尚難單憑共犯即同案被告黃岳鈞前後
    不一致之證述，逕為被告有罪之認定，且就本案缺乏補強證
    據足佐同案被告黃岳鈞證述之真實性，因認本案尚未達於通
    常一般之人均不致有所懷疑而得確信其為真實之程度，並為
    被告無罪之諭知，原判決尚無違法或不當之處，檢察官執詞
    提起上訴，惟仍未提舉其他新事證以實其說，上訴為無理由
    ，應予駁回。
據上論斷，應依刑事訴訟法第368條，判決如主文。
本案經檢察官李巧菱提起公訴，檢察官謝志明到庭執行職務。
中　　華　　民　　國　　111 　年　　4 　　月　　27　　日
                  刑事第二十庭  審判長法　官  王復生
　　　　　　　　　　　　　　　　　　　法　官  張紹省
　　　　　　　　　　　　　　　　　　　法　官  蕭世昌
以上正本證明與原本無異。
被告不得上訴。
檢察官如不服本判決，應於收受送達後20日內向本院提出上訴書
狀，惟須受刑事妥速審判法第9條限制。其未敘述上訴之理由者
並得於提起上訴後20日內向本院補提理由書（均須按他造當事人
之人數附繕本）「切勿逕送上級法院」。
刑事妥速審判法第9條：
除前條情形外，第二審法院維持第一審所為無罪判決，提起上訴
之理由，以下列事項為限：
一、判決所適用之法令牴觸憲法。
二、判決違背司法院解釋。
三、判決違背判例。
刑事訴訟法第377條至第379條、第393條第1款規定，於前項案件
之審理，不適用之。
                                      書記官　吳建甫
中　　華　　民　　國　　111 　年　　4 　　月　　27　　日
　　
附件：卷宗代碼表
代碼 卷名 A卷 臺灣臺北地方檢察署108年度偵字第3129號卷 B卷 臺灣臺北地方檢察署107年度他字第8872號卷 C卷 臺灣臺北地方檢察署108年度偵字第14902號卷 D卷 臺灣臺北地方檢察署108年度偵字第22357號卷 E卷 臺灣臺北地方檢察署108年度偵字第23538號卷 F卷 臺灣臺北地方檢察署108年度偵字第11594號卷 G卷 臺灣臺北地方檢察署108年度他字第7513號卷 H卷 臺灣臺北地方檢察署108年度偵字第17004號卷 I卷 臺灣嘉義地方檢察署107年度偵字第5182號卷 J卷 嘉義市政府警察局第一分局刑案偵查卷宗 K卷 臺灣新北地方檢察署108年度偵字第1460號卷 L卷 併辦-臺灣桃園地方檢察署108年度偵字第3009號卷 M卷 併辦-臺灣新北地方檢察署108年度偵字第11464號卷 N卷 併辦-臺灣嘉義地方檢察署108年度交查字第2426號卷 審訴卷 原法院108年度審訴字第1297號卷 原審卷 原法院109年度訴字第342號卷